臺灣彰化地方法院民事判決
109年度簡上字第52號
上  訴  人  蔡秋鑾  


訴訟代理人  陳盈光律師
複代理人    賴昱睿律師
被上訴人    吳麗雲  
訴訟代理人  陳信宏  
上列當事人間請求拆屋還地事件，上訴人對於民國109年2月26日
本院彰化簡易庭108年度彰簡字第711號第一審判決，提起上訴，
本院於民國110年12月7日言詞辯論終結，判決如下：
    主  文
原判決廢棄。
被上訴人應將坐落彰化縣○○鄉○○段000000地號土地上，如附圖一
所示編號C部分鐵窗（面積1.4平方公尺）、編號D部分鐵窗（面
積1.4平方公尺），及附圖二所示編號B-1部分屋簷（面積7平方
公尺）、編號B-2部分建物（面積7平方公尺）、編號B-3部分建
物（面積9平方公尺），均予拆除，並將占用土地返還上訴人。
第一、二審訴訟費用由被上訴人負擔。
    事實及理由
一、上訴人主張：伊為坐落彰化縣○○鄉○○段000000地號土地（下
    稱系爭土地）所有權人，被上訴人所有門牌號碼彰化縣○○鄉
    ○○街000號建物（下稱系爭建物）如附圖一所示編號C、D部
    分鐵窗(面積各為1.4平方公尺)，及附圖二所示編號B-1部分
    屋簷(面積7平方公尺）、編號B-2部分未保存登記建物（面
    積7平方公尺）、編號B-3部分保存登記建物（面積9平方公
    尺）無權占有系爭土地，依民法第767條第1項前段、中段規
    定，求為命被上訴人拆除上開地上物，並返還占有土地之判
    決等情。
二、被上訴人則辯以：上開鐵窗、屋簷及建物雖無權占有系爭土
    地，然伊係108年間經上訴人告知後，始知有占用情事，伊
    願意拆除附圖一編號C、D所示之鐵窗，至於附圖二編號B-1
    部分之屋簷、編號B-2部分未保存登記建物及編號B-3部分保
    存登記建物，則希望能保留免拆等語。
三、原審為上訴人敗訴之判決，上訴人不服，提起上訴，並聲明
    ：㈠原判決廢棄；㈡被上訴人應拆除附圖一所示編號C、D鐵窗
    、附圖二所示編號B-1屋簷、編號B-2及B-3建物，並返還占
    用土地。被上訴人答辯聲明：上訴駁回。
四、兩造經本院整理及協議簡化爭點，同意成立爭點整理協議如
    下：
　㈠兩造不爭執事項：　
  1.系爭土地為上訴人所有。
  2.系爭建物為為被上訴人所有。
  3.被上訴人所有系爭建物下列部分，無權占有系爭土地；
    ⑴附圖一編號C部分面積1.4平方公尺之鐵窗；編號D部分面
      積1.4平方公尺之鐵窗，被上訴人願意拆除。
    ⑵附圖二編號B-1部分屋簷、編號B-2部分未保存登記建物及
      編號B-3部分保存登記建物。
  4.附圖二編號B-3部分為保存登記建物本體，於80年間取得使
    用執照時，即已占用系爭土地。
  ㈡兩造之爭執事項:
    1.上訴人依照民法767條請求被上訴人拆除如附圖二編號B-1
      、B-2、B-3部分，是否有理由？
    2.被上訴人主張依照民法796條之1，得免為拆除，是否有理
      由？　
五、得心證之理由　
  ㈠上訴人主張：被上訴人所有如附圖一所示編號C、D鐵窗及附
    圖二所示編號B-1屋簷、編號B-2未保存登記建物、B-3保存
    登記建物，無權占有系爭土地等情，為兩造所不爭執，且有
    附圖一、二複丈成果圖附卷可稽，應可認定。
　㈡按民法796條之1規定，土地所有人建築房屋逾越地界，鄰地
    所有人請求移去或變更時，法院得斟酌公共利益及當事人利
    益，免為全部或一部之移去或變更。但土地所有人故意逾越
    地界者，不適用之。民法物權編施行法第8條之3復規定，上
    開規定於98年民法物權編修正前土地所有人建築房屋逾越地
    界，鄰地所有人請求移去或變更其房屋時，亦適用之。經查
    :
　1.本院囑託彰化縣建築師公會鑑定上開地上物拆除與否對於兩
    造利益之影響，鑑定結果認為:編號B-1部分不屬於主要結構
    ，如予拆除，不會損及原建物結構安全，如予拆除，對建物
    所有權人損失以修復費用評估為新臺幣（下同）288,499元
    ；編號B-2部分非保存登記建物本體，拆除區域涉及部分外
    牆、樓版及結構梁柱，如予拆除，將損及原建物結構安全，
    如連同編號B-1一併拆除，對建物所有權人損失以修復費用
    評估為5,009,687元；編號B-3部分保存登記建物本體，拆除
    區域涉及部分外牆、樓版及結構梁柱，如予拆除，將損及原
    建物結構安全，連同編號B-1、B-2一併拆除，對建物所有權
    人損失以修復費用評估為5,875,602元；如編號B-1、B-2、B
    -3均不拆除，參考土地公告現值，土地損失估算為174,800
    元（23㎡×7,600）；如編號B-1、B-2均拆除，編號B-3不拆除
    ，參考土地公告現值，土地損失估算為68,400元（9㎡×7,600
    ）；且依彰化縣畸零地使用自治條例，剩餘土地無畸零地問
    題，仍可申請建築執照加以建築，但該地界變成曲折，建築
    完成後為畸形，與長方完整型建築物之價值比較，價值折損
    尚難以估算等情，有該公會鑑定報告書可憑。
  2.按財產權雖為憲法保障之基本權，然立法者擁有規劃與形成
    財產權內容之權限，並不是任何具有財產價值之標的均可獲
    得合憲秩序的保障。國家以立法界定個別財產能否獲得合法
    權利之法律地位，以及應以何種方式保障其權利地位，應視
    規範對象、內容或法益本身及其所受限制之輕重而容許合理
    之差異，此即層級化財產權保障之內容。查:
　　⑴附圖二所示編號B-1屋簷及編號B-2未保存登記建物，均為
      違章建築物之一部，依建築法第86條第1、2款規定，對於
      違反同法第25條之擅自建造者及擅自使用者處以處罰，必
      要時得強制拆除，同法第96條之1更規定，依該法規定強
      制拆除之建築物均不予補償，其拆除費用由建築物所有人
      負擔。是立法者既然已在建築法中明白表示違章建築物為
      法律所不許，縱使拆除編號B-2違章建物將損及原建物結
      構安全，被上訴人修復費用達5,009,687元，但在層級化
      財產權保障當中，被上訴人上開違章建築物之地位顯然低
      於系爭土地之合法法律地位，因此斟酌兩造利益之結果，
      認為被上訴人不能援引民法第796條第1項之規定免為拆除
      。
　  ⑵至於附圖二所示編號B-3部分面積9平方公尺之建物固係合
      法之建物，如予拆除將損及原建物結構安全，被上訴人修
      復費用雖達5,875,602元，然被上訴人本應拆除編號B-2違
      建部分，其修復費用為5,009,687元，扣除上開修復費用
      ，被上訴人僅需多支出修復費用865,915元（5,875,602－5
      ,009,687＝865,915）。反之如不拆除，除造成上訴人土地
      以公告現值估算損失68,400元（9㎡×7,600）外，更造成將
      來建築成為畸形，與完整建築物相較產生難以估算之折損
      ，故本院審酌當事人之間利益後，認為被上訴人所得之利
      益有限，卻對上訴人就系爭土地之整體利用價值造成重大
      損害，因此附圖二所示編號B-3土地上建物，仍不能依民
      法第796條之1規定免為拆除。
  ㈢按所有人對於無權占有或侵奪其所有物者，得請求返還之。
    對於妨害其所有權者，得請求除去之。有妨害其所有權之虞
    者，得請求防止之，民法第767條第1項定有明文。被上訴人
　　所有如附圖一所示編號C、D鐵窗，及附圖二所示編號B-1屋
    簷、編號B-2、B-3建物無權占有系爭土地，被上訴人不得依
    民法第796條之1免予拆除，已如前述，則上訴人依民法第76
    7條第1項前段及中段規定請求拆除及返還占用土地，為有理
    由，應予准許。原審所為上訴人敗訴之判決，尚有未洽，上
    訴意旨指摘原審判決此部分不當，求予廢棄改判，為有理由
    ，應由本院廢棄改判如主文第2項所示。
　㈣本件事證已經明確，兩造其餘攻擊防禦方法，經審酌後認對
    於判決結果不生影響，就不再逐一論述，併予敘明。
  ㈤訴訟費用負擔之依據:民事訴訟法第78條。
中　　華　　民　　國　　110 　年　　12　　月　  21 　 日
              民事第二庭   審判長法　官　陳毓秀
　　　　　　　　
                                 法  官　王姿婷
　　　　　　　　　　　　　　　　
　　　　　　　　　　　　　　　　 法  官　陳弘仁　　 　　
以上正本係照原本作成。
不得上訴。
中　　華　　民　　國　　110 　年　　12　　月  　21　  日
                                 書記官　許雅涵